臺灣板橋地方法院交通法庭裁定　　　　100年度交聲字第839號
原處分機關　交通部公路總局臺北區監理所
異　議　人　尤明慧
上列異議人因不服原處分機關於民國100 年3 月21日所為北監營
裁字第裁40-C00000000號違反道路交通管理事件裁決書所為處分
，經聲明異議，本院裁定如下：
    主  文
原處分撤銷。
異議人不罰。
    理  由
一、本件聲明異議意旨詳如附件聲明異議狀所載。
二、按汽車駕駛人飲用酒類或其他類似物後其吐氣所含酒精濃度
    超過每公升0.25毫克或血液中酒精濃度超過百分之0.05以上
    者，不得駕車；又汽車駕駛人，駕駛汽車經測試檢定有酒精
    濃度超過規定標準之情形，處一萬伍千元以上六萬元以下罰
    鍰，並當場移置保管該汽車及吊扣其駕駛執照1 年；因而肇
    事致人受傷者，並吊扣其駕駛執照2 年；致人重傷或死亡者
    ，吊銷其駕駛執照，並不得再考領；汽車駕駛人，有第35條
    第1 項規定之情形者，應接受道路交通安全講習，道路交通
    安全規則第114 條第2 款、道路交通管理處罰條例第35條第
    1 項第1 款、第24條第1 項第2 款分別定有明文。
三、經查：
  (一)本件異議人即受處分人尤明慧於民國（下同）99年1 月27日
    2 3 時35分許，騎用車號855-CNN 號重機車，行經新北市○
    ○區○○路365 巷口，經警攔查測得其呼氣所含酒精濃度達
    每公升0.86毫克，而為警當場掣單舉發等情，此有臺北縣政
    府警察局北縣警交字第C00000000 號舉發違反道路交通管理
    事件通知單移送聯影本1 紙附卷可稽，且為異議人所未爭執
    ，堪認屬實。據此，原處分機關認定異議人有「汽車駕駛人
    ，駕駛汽車經測試檢定有酒精濃度超過規定標準（吐氣酒精
    濃度每公升0.55毫克以上）」之違規行為，固有理由。然異
    議人因上開違法行為，另涉犯刑法第185 條之3 罪嫌，前經
    臺灣板橋地方法院檢察署檢察官以99年度速偵字第817 號為
    緩起訴處分，於99年3 月9 日確定，其緩起訴期間為1 年，
    異議人應於收受檢察官執行緩起訴處分命令通知書後3 個月
    內向國庫繳交5 萬元，嗣異議人已依命令履行，該緩起訴處
    分並於100 年3 月8 日期滿未經撤銷等情，亦有臺灣板橋地
    方法院檢察署檢察官執行緩起訴處分命令通知書影本1 份附
    卷可考。
  (二)按行政罰法第26條第1 項、第2 項規定：「一行為同時觸犯
    刑事法律及違反行政法上義務規定者，依刑事法律處罰之。
    但其行為應處以其他種類行政罰或得沒入之物而未經法院宣
    告沒收者，亦得裁處之。」「前項行為如經不起訴處分或為
    無罪、免訴、不受理、不付審理之裁判確定者，得依違反行
    政法上義務規定裁處之。」此即所謂之「一事不二罰」原則
    ，探究其立法目的，係以一行為同時觸犯刑事法律及違反行
    政法上義務規定時，由於刑罰與行政罰同屬對不法行為之制
    裁，而刑罰之懲罰作用較強，故依刑事法律處罰，即足資警
    惕時，實無一事二罰再處行政罰之必要；且刑事法律處罰，
    由法院依法定程序為之，較符合正當法律秩序，應予優先適
    用。但罰鍰以外之沒入或其他種類行政罰，因兼具維護公共
    秩序之作用，為達行政目的，行政機關仍得併予裁處。又此
    所稱「其他種類行政罰」，係指違反行政法上之義務應受「
    裁罰性」之「不利處分」而言，依行政罰法第2 條規定，應
    包括限制或禁止行為之吊扣證照處分及警告性之講習處分在
    內，合先敘明。基此，汽車駕駛人酒後駕車時，如同時觸犯
    刑法第185 條之3 之公共危險罪者，道路交通主管機關除依
    上開行政罰法第26條第1 項但書規定，處以其他種類行政罰
    外，關於行政罰鍰部分，即應依行政罰法第26條、道路交通
    管理處罰條例第10條之規定，移送地方法院檢察署處理，且
    其後非有行政罰法第26條第2 項所規定之情形，不得對行為
    人裁處罰鍰。
  (三)次按被告所犯為死刑、無期徒刑或最輕本刑3 年以上有期徒
    刑以外之罪，檢察官參酌刑法第57條所列事項及公共利益之
    維護，認以緩起訴為適當者，得定1 年以上3 年以下之緩起
    訴期間為緩起訴處分，其期間自緩起訴處分確定之日起算。
    檢察官為緩起訴處分者，得命被告於一定期間內遵守或履行
    下列各款事項：…四向公庫或該管檢察署指定之公益團體、
    地方自治團體支付一定之金額。五向該管檢察署指定之政府
    機關、政府機構、行政法人、社區或其他符合公益目的之機
    構或團體提供40小時以上240 小時以下之義務勞務。被告於
    緩起訴期間內，有左列情形之一者，檢察官得依職權或依告
    訴人之聲請撤銷原處分，繼續偵查或起訴：…三違背第253
    條之2 第1 項各款之應遵守或履行事項者，刑事訴訟法第25
    3 條之1 第1 項、第253 條之2 第1 項第4 款、第5 款、第
    253 條之3 第1 項第3 款定有明文。準此，被告經檢察官為
    緩起訴處分，並命履行上揭向公庫或該管檢察署指定之公益
    團體、地方自治團體支付一定之金額，或向該管檢察署指定
    之政府機關、政府機構、行政法人、社區或其他符合公益目
    的之機構或團體提供義務勞務者，被告所履行之該等命令名
    義上雖非刑罰，但仍是一種特殊的處遇措施，倘被告未履行
    即構成撤銷緩起訴處分之事由，足以造成被告之財產減少或
    義務增加，性質上亦屬干預人民自由之處分，與刑事制裁無
    異，實質上為刑事處罰。故知緩起訴處分與不起訴處分之內
    涵有所差異，僅於緩起訴處分期滿未經撤銷時，其效力與不
    起訴處分已確定者相同，均有刑事訴訟法第260 條所定不得
    對於同一案件再行起訴之確定力，但不能謂緩起訴處分即是
    不起訴處分之下位概念。此觀刑事訴訟法第260 條法文將「
    不起訴處分已確定」及「緩起訴處分期滿未經撤銷」二者分
    別列舉甚明。而行政罰法第26條第2 項規定：「前項行為如
    經不起訴處分或為無罪、免訴、不受理、不付審理之裁判確
    定者，得依違反行政法上義務規定裁處之。」即上揭「一事
    不二罰」原則之例外者，顯係考量行為人之違法行為實質上
    既未經刑罰制裁確定，此時為達行政目的，對行為人依違反
    行政法上義務規定裁處之，即無重複處罰之疑慮。職是之故
    ，該條項所指之「不起訴處分」，自不宜任意擴大解釋涵蓋
    「緩起訴處分」在內，特別是命令被告履行上述義務而具有
    刑事處罰色彩之緩起訴處分。
  (四)又按道路交通管理處罰條例第35條第8 項規定：「前項汽車
    駕駛人，經裁判確定處以罰金低於本條例第92條第3 項所定
    最低罰鍰基準規定者，應依本條例裁決繳納不足最低罰鍰之
    部分」之規定，核屬行政罰法第26條之特別規定。查酒後駕
    車經檢察官為緩起訴處分，並命被告向公益團體捐款或提供
    義務勞務者，被告係履行檢察官為緩起訴處分命令，此等命
    令名義上雖非刑罰，但仍是一種特殊的處遇措施，造成被告
    之財產減少或義務增加，性質上亦屬干預人民自由之處分，
    與刑事制裁無異，實質上為刑事處罰，已如前述。故檢察官
    為緩起訴處分並命向公益團體捐款者，其捐款解釋上亦屬道
    路交通管理處罰條例第35條第8 項所規定之罰金，監理機關
    雖不得再為行政裁罰，惟若行為人依緩起訴處分所支付之捐
    款金額，未達道路交通管理處罰條例第92條第3 項所訂最低
    罰鍰基準規定者，依該條例第35條第8 項之規定，即須補繳
    不足最低罰鍰之部分，始為適法。是檢察官為緩起訴處分並
    命捐款者，其捐款解釋上亦屬道路交通管理處罰條例第35條
    第8 項所規定之罰金，若駕駛人所支付之緩起訴處分金，未
    達道路交通管理處罰條例第92條第3 項所定最低罰鍰基準規
    定者，依該條例第35條第8 項之規定，仍須補繳不足最低罰
    鍰之部分。則於緩起訴猶豫期間屆滿後，對上述不足額處分
    ，處分機關仍有裁處罰鍰之空間，惟此須俟緩起訴猶豫期間
    屆滿後始得為之（臺灣高等法院暨所屬法院97年法律座談會
    刑事類提案第39號研討意見參照）。
  (五)至於異議人因本件酒後駕車，依道路交通管理處罰條例第35
    條第1 項、第24條第1 項第2 款規定，應吊扣駕駛執照12個
    月及施以道路交通安全講習部分，前經臺灣板橋地方法院以
    99年度交聲字第3454號裁定確定在案，不在本件原處分機關
    之裁決範圍內，附此敘明。
四、綜上所述，異議人於上開時、地確有駕駛汽車經測試檢定酒
    精濃度值達每公升0.86毫克之違規行為，異議人上開酒後駕
    車之行為，既同時違反道路交通管理處罰條例第35條第1 項
    第1 款與刑法第185 條之3 之規定，係一行為同時觸犯刑事
    法律及違反行政法上義務規定，依行政罰法第26條第1 項前
    段規定，應依刑事法律處罰之。而異議人酒後駕車違反刑法
    第185 條之3 之規定，業經臺灣板橋地方法院檢察署檢察官
    為緩起訴處分確定，揆諸前揭說明，檢察官緩起訴處分命令
    異議人應向國庫繳納之5 萬元，既已逾道路交通管理處罰條
    例第92條第3 項所定最低罰鍰基準規定即4 萬5 千元，倘異
    議人已履行命令繳納5 萬元，應無再對異議人處以行政罰鍰
    之必要。原處分機關漏未審酌該緩起訴處分所命異議人向國
    庫支付5 萬元部分，實質上亦屬道路交通管理處罰條例第35
    條第8 項之罰金，於異議人已履行命令繳納5 萬元、上開緩
    起訴處分期滿未經撤銷之後，仍對異議人裁罰4 萬5 千元，
    於法洵有不合，本件異議為有理由，應將原處分撤銷，並諭
    知異人不罰，以資適法。
據上論斷，應依道路交通事件處理辦法第19條，裁定如主文。
中    華    民    國    100    年    3    月    29    日
                    交通法庭  法  官  林 晏 鵬
上列正本證明與原本無異。
如不服本裁定，應於裁定送達後五日內敘明抗告理由，向本院提
出抗告狀。
                              書記官  陳 映 孜
中    華    民    國   100    年    3     月    30    日